【裁判字號】    89,簡上,230
【裁判日期】    900710
【裁判案由】    確認所有權
【裁判全文】
臺灣桃園地方法院民事判決    八十九年度簡上字第二三○號
    上  訴  人  乙○○
    被 上訴 人  甲○○
    訴訟代理人  陳美錦
                吳瑞仁
右當事人間請求確認所有權事件，上訴人對於中華民國八十九年十月十八日臺灣桃園
地方法院桃園簡易庭八十八年簡字第一五三七號第一審判決提起上訴，本院判決如左
：
    主      文
上訴駁回。
第二審訴訟費用由上訴人負擔。
    事      實
甲、上訴人方面：
一、聲明：求為判決：
（一）原判決廢棄。
（二）請求確認桃園縣八德市○○段一０四九之四一地號土地門牌號碼桃園縣八德市
      ○○街二八０巷三二弄三衖三號、面積七九、六平方公尺之加強磚造二層建築
      物（即桃園縣八德市○○段一三一四七建號，下稱系爭房屋）所有權為上訴人
      所有。
（三）被上訴人應將右列建築物所有權第一次登記塗銷。
（四）第一、二審訴訟費用由被上訴人負擔。
二、陳述：除與原判決記載相同者，茲引用之外，補稱：
（一）按「土地法第三十六條所謂登記有絕對效力，係為保護第三人起見，將登記事
      項賦予絕對真實之公信力。第一次所有權登記在第三人尚未信賴該登記而取得
      權利之前，並不能據以除斥真正之權利，真正權利人在訴請塗銷登記以前，主
      張其權利自無不可」，最高法院三十三年上字第六八七號著有判例。本件被上
      訴人之所有權登記既為第一次所有權登記，自不受土地法第四十三條規定之保
      護，理甚淺顯。
（二）再按「上訴人如明知訟爭房屋已被查封竟予買受，顯有惡意，其所為登記自難
      認為信賴登記而為新登記，應不受土地法第四十三條之保護」，最高法院四十
      四年台上字第八二八號著有判例；又土地法第四十三條所謂登記有絕對效力，
      固係指第三人信賴登記而為登記者而言；但倘其登記顯有惡意或非法取得登記
      ，自難認為信賴登記而為登記者，同院六十年台上字第一五Ο八號亦著有判決
      先例。「而表意人與相對人通謀而為虛偽意思表示者，其意思表示無效；且假
      裝買賣係由雙方通謀所為之虛偽意思表示，依民法第八十七條第一項之規定當
      然無效，」最高法院二十七年上字第三一九五號判例闡釋甚明。本件被上訴人
      早在民國八十七年三月廿四日會同訴外人陳美錦竊搬系爭建物內所放置謝駿發
      所留置之影印機等物，涉嫌竊盜乙案爭訟，並為陳美錦出庭作證，當時已明知
      陳美錦對系爭建物並無處分權利，縱買受建物亦不能點交占有，乃與陳美錦通
      謀而為虛偽之買賣，按之上引判例，其買賣行為無效；參以被上訴人串同陳美
      錦矇使地政機關完成第一次登記後，以自行張貼通知、權狀之方式通知建物內
      占有人（即承租人簡文進）自行於八十七年八月二十七日前遷出云云，此與一
      般買賣中，買方保留部分尾款待點交後付清尾款之慣例不合，應屬虛偽買賣無
      疑；且買賣雙方資金之授受流程是否屬實亦待查證。
（三）況依土地登記規則七十三條第一項第一、二款規定，申請人應提出使用執照，
      而申請人非起造人時應檢具移轉契約書或其他證明文件；本件建物之完工證明
      書起造人為訴外人王坤重並非陳美錦，故陳美錦乃提出房屋稅單為據；而該房
      屋稅單係由訴外人陳羽益以偽造之七十一─八鄉建證字第二五七五四號完工證
      明書矇混申報為納稅義務人之事實業經原審函調稅處函復資料可以證實（有關
      二五七五四號完工證明書為虛偽乙節，請參閱七十五年度偵續二字第Ο三八號
      不起訴處分書第三項第十三行─十五行），從而訴外人陳美錦提出之房屋稅單
      亦屬非法證件甚明。
（四）而系爭建物原屋主王坤重委託謝駿發出租予簡文進，租期間自八十八年六月十
      四日起至九十三年六月十三日止，有租約附呈在卷可證；且依被上訴人呈案之
      不動產買賣契約書訂立於八十八年八月五日，當時系爭建物已在承租人占有使
      用收益中，被告亦明知標的物無法點交，故在約內第九條「本件買賣不動產點
      交日期」欄內為空白，此與一般買賣常情不合，應屬虛偽買賣無疑。
（五）又本件依函調地政所登記資料顯示，訴外人陳美錦於八十八年八月四完成登記
      ，被上訴人即接續於次（五）日申請以買賣為原因申登，並於八十八年八月十
      二日完成登記，而建物登記謄本上並無所有權人為陳美錦之記載（參見一三一
      四七號建號登記謄本），此均與一般合法正常買賣常情不合，被上訴人顯難以
      信賴登記為其抗辯之藉口。是綜上所述，本件訴外人陳美錦之保存登記既係以
      不實證件偽冒行之，自非合法；而被上訴人又早在買賣契約訂立前年餘（八十
      七年三、四月間）明知系爭建物非陳美錦所有，意虛立買契予以買受，應屬通
      謀虛偽意思表示無疑。
（六）另原判決有民事訴訟法第四百六十八條所定判決不適用法規之違法：
  １、按自己建築之房屋，與依法律行為而取得者有別，縱使不經登記，亦不在民法
      第七百五十八條所謂非經登記不生效力之列，最高法院四一年台上字第一Ο三
      九號著有判例；本件系爭建物為上訴人所建造，有上訴人於一審提出相關刑事
      判決足稽，亦為被上訴人所不否認，自無疑義；則上訴人以抵債之故轉讓予王
      坤重，嗣王坤重於協議返還予上訴人，並由上訴人取得事實上處分權，而上訴
      人已恢復其所有權人之地位，灼然甚明。
  ２、次查建築工程完竣後，應由起造人會同承造人及監造人申請使用執照（建築法
      七Ο條參照）；建築物非經領得使用執照，不准接水、接電或申請營業登記及
      使用「（同法七十三條）；而在實施都市計劃以外或偏遠地區建築之管理得予
      簡化：：其建築管理辦法得由省政府擬訂報請內政部核定之（同法九十九條之
      一），此即一般所稱之建物完工證明書；且使用執照（完工證明書）為申請登
      記應提出之證件，土地登記規則七十三條第一、二款定有明文，故在未實施都
      市計劃範圍外之建築完工證明書足為建物權利之表徵，此亦所以當初上訴人以
      抵債而由王坤重申請完工證明之緣故。
  ３、又建築物之房屋納稅義務人乃在盡其公法上之義務，不能憑以證明其為房屋所
      有權人，為實務上所公認並無例外，最高法院迭有判決先例可循。
  ４、原判決忽視上開相關法規之規定不予適用而為上訴人敗訴之判決，自有判決不
      適用法規之違法。
（七）原判決有「判決適用法則不當」之違法：
  １、按證據力之強弱，法院固有自由判斷之權，惟判斷證據力如與經驗法則有違，
      即屬判決適用法則不當，自足為上訴之理由，最高法院二六年渝上字第八號著
      有判例；本件原判決就上訴人於原審主張被上訴人早在民國八十七年三、四月
      間已明知系爭建物非陳美錦所有，產權有糾紛乙節，提出八十七年偵字第六七
      六Ο號於偵訊筆錄為證，依該偵訊筆錄同庭證人張仁達之供述：「看見庭上這
      位謝駿發（上訴人之子）及另三人（好像是他的兄弟）：：並且說房子是他們
      的：：」云云，為當時同庭應訊之被上訴人所親聞，怎可稱被上訴人不知建物
      產權有糾紛？
  ２、又本件依被上訴人提出其於所立不動產買賣契約書第九條有關「本件不動產點
      交日期議定」欄為空白，此與一般買賣常情有違；足見被上訴人亦明知系爭建
      物非陳美錦所有，亦非其所占有，而無法點交致無從約定點交日期，卻仍偽立
      買契予以買受該無法使用收益之建物，謂非通謀虛偽意思表示其誰能信？
  ３、又本件系爭建物一向由訴外人王坤重或其受託人謝駿發占有使用中，此由陳美
      錦之亡父陳文秀生前迭次與王坤重、謝駿發、乙○○之刑事訴訟中之事證可以
      證實；且系爭建物亦早在起由謝駿發出租予訴外人簡文進營業使用中，則被上
      訴人於立約買受時豈能指為係空屋？而被上訴人豈有可能僅憑八十七年三、四
      月間之印象認係空屋即花費一百五十萬元予以買受？是原判決與此相異之認定
      ，亦顯違經驗法則，而有判決適用法則（證據法則、經驗法則）不當之違法。
（八）按訴訟中有犯罪嫌疑牽涉其裁判者，法院得在刑事訴訟終結前，以裁定停止訴
      訟程序，民事訴訟法第一八三條定有明文（最高法院四十三年台抗字第九五號
      、七十九年台抗字第二一八號判例參照）；本件訴外人陳美錦之父陳文秀係於
      八五、十、二七死亡而主張繼承而來（按其父陳文秀未依法登記依民法七五八
      條不生效力，陳美錦亦無繼承可言），如係合法權源，早已可以申辦建物登記
      ，何以拖延至八八年七月間始行申辦？實情應係依據內政部八七、七、二一台
      內地字第八七Ο七三八Ο號函末段：「：：或具切結無法檢附移轉契約書原由
      及確無假冒情事，憑以  申辦：：」云云；惟依訴外人陳美錦在另案八七年偵
      字第六七六Ο號答辯等狀內已敘明「：：系爭房屋為陳文秀於七九、三、十二
      以新台幣一百萬元自案外人黃秀卿處購得：：黃秀卿則於七十二、七、廿九向
      案外人陳羽益以七十五萬元購得，並提出上開契約書各乙份為證，乃自知提出
      上開契約書無法證明其產權之沿革性、連貫性，而甘冒偽造文書刑責書立切結
      書申登，其涉嫌以偽造文書（使公務員登載不實）方法串同被上訴人詐欺、竊
      佔上訴人之財產刑責，業經上訴人與王坤重連名向  鈞院檢察署提出告訴在案
      ，則本件是否應依法裁定停止訴訟，併請卓參。
三、證據：除援用第一審所提證據外，補提被上訴人自行張貼之通知單、土地權狀影
    本、建物權狀影本、不起訴處分書影本、一三一四七號建物登記謄本影本、內政
    部公函、陳美錦刑事答辯狀、切結書、收狀證等為證。
乙、被上訴人方面：
一、聲明：求為判決駁回上訴。
二、陳述：除與原判決記載相同者，茲引用之外，補稱：被上訴人與訴外人陳美錦確
    曾因業務上關係共同前往大陸出遊，但此事與本案無關，另完工證明與一般身分
    證明相同，均有其號碼，就完工證明遺失而申請補發，並無不法情事。又系爭房
    屋自八十一年至八十三年間均無水無電，非如上訴人所稱有人使用，上訴人顯然
    誤會。
三、證據：援用第一審所提證據。
    理      由
壹、程序方面：上訴人主張已與訴外人王坤重連名向台灣桃園地方法院檢察署提出告
    訴被上訴人詐欺、竊佔上訴人之財產刑責在案，請求依法裁定停止本件訴訟云云
    ，惟因刑事訴訟判決所認定之事實，非當然有拘束民事訴訟判決之效力（最高法
    院三十八年度穗上字第八七號判例參照），且依上訴人所提出之前揭地檢署開庭
    通知單所載，上開案件之案號為該署九十年度他字第六二０號詐欺案，顯見該案
    尚屬犯罪事證不明之「他案」偵查案件，則本件民事訴訟自無裁定停止訴訟之必
    要，先予敘明。
貳、實體方面：
一、本件上訴人起訴主張系爭房屋係伊建造原始取得所有權，因與地主有糾紛迄未完
    成所有權登記；該屋於七十三年間因抵債而以訴外人王坤重之名義申請完工證明
    ，由八德鄉公所核發，其後完工證明書不慎遺失，乃申請補發，八德鄉公所乃於
    八十年三月二十五日補發「八鄉建字第五一二九號」完工證明書；至八十八年八
    月下旬，系爭房屋承租人簡文進告知，被上訴人張貼通知，主張取得建物所有權
    ，然王坤重以系爭房屋無法完成產權登記又糾紛不斷，故拋棄系爭房屋所有權歸
    還上訴人，經向八德地政事務所查詢，始知訴外人陳美錦無權處分系爭房屋，對
    上訴人自不生效力，且被上訴人係以已作廢之完工證明書，非法申辦所有權登記
    ，此項登記自有無效之原因，為此提起本訴請求除去不安之狀態等情，因求確認
    系爭房屋所有權為上訴人所有之判決。被上訴人則以：系爭房屋係向訴外人陳美
    錦買受，陳美錦係繼承其父陳文秀之權利，陳文秀則係向黃秀卿買受，以前曾去
    看過房子，都沒有人住，而問陳美錦為何沒登記，陳美錦則說是她繼承的，然後
    請代書辦理登記，取得所有權後，簡文進才主張有租約，簡文進也說你們要的話
    我就搬，且經被上訴人提起遷讓房屋之訴勝訴在案，至於陳美錦及其父陳文秀與
    上訴人或其他人就系爭房屋有何糾紛被上訴人並不清楚，是相信登記公信力且可
    辦理登記才買受等語，資為抗辯。
二、上訴人主張系爭房屋原以訴外人王坤重名義申請桃園縣八德鄉公所發給完工證明
    書，因證明書遺失，乃申請補發，再由八德鄉公所於八十年三月二十五日補發（
    ８０）八鄉建字第五一二九號之完工證明書，且鄉公所於八十一年四月十三日以
    （８１）八鄉建證字第七一五三號函釋明前開（７３）八鄉建管字第二三九五一
    號完工證明書業已作廢等情，有其提出之上開八德鄉公所發文之（８０）八鄉建
    字第五一二九完工證明申請書、（８１）八鄉建證字第七一五三號公函影本在卷
    可參，堪信上訴人此部分之主張為可採，上訴人又主張伊為系爭房屋之起造人，
    系爭房屋之所有權應為伊所有云云，惟為被上訴人所否認，經查：
１、按「確認不動產所有權歸屬之訴，應由原告提出確定證據，證明所有權歸屬於己
    ，若原告不能為切當之證明，而依法院調查復不能得相當之憑信者，則無論被告
    能否舉出反證，及所舉反證是否可信均可不問。」最高法院十九年度上字第一０
    三九號著有判例，及四十一年台上字第五二七號之判決要旨亦可供參照。是當事
    人之一造如係請求確認不動產所有權歸屬於己之訴，自應提出相關確切、充足之
    證據以資證明不動產之產權確屬於己，如不能舉證證明不動產產權屬於己，而一
    再主張他造取得不動產權利之過程有何瑕疵，或指稱他造之不動產所有權不存在
    ，縱認他造不能為相反之舉證，亦不能因而即認不動產產權確屬於己。
２、本件上訴人提出右揭八德鄉公所公函、訴外人王坤重向八德鄉公所申請建築物完
    工證明申請書及表示拋棄系爭房屋權利義務之協議書，證明系爭房屋為伊所有，
    伊擁有所有權。惟系爭建築物完工證明書，僅是八德鄉公所發給申請人做為接水
    、接電、營業登記及使用，至於基地使用權問題及房屋產權之歸屬並不能以完工
    證明書為證明，此觀之八德鄉公所七十三年十一月三十日所發二三九五號建築物
    完工證明書所載內容及八十一年四月二十三日（８１）八鄉建證字第七一五三號
    之公函等說明，均載述甚詳。故不能徒以訴外人王坤重之一紙完工證明書即認定
    系爭房屋所有權之歸屬。既不能僅憑完工證明書即認定系爭房屋所有權之歸屬，
    則訴外人王坤重自亦不能將非屬於伊之系爭房屋，單以一紙表示拋棄權利義務之
    協議書，即將不存在之權利移轉給上訴人，是上訴人提出之上開完工證明書及協
    議書，顯不足以證明伊即為系爭房屋之所有權人至明。
３、上訴人又稱於刑事判決書已認定伊即為系爭房屋之起造人云云。惟系爭房屋之完
    工證明書之真偽及所有權歸屬，其所涉及之偽造文書、毀損、竊盜等罪嫌，自七
    十二、三年間至八十七年間迭經上訴人及其子謝駿發與訴外人陳羽益等人多次向
    台灣桃園地方法院檢察署、台灣高等法院檢察署、本院刑事庭與台灣高等法院刑
    事庭提起告訴、刑事訴訟等情，有上訴人提出之七十四年度偵字第四八五一號、
    七十五年度續（一）字第三八號等不起訴處分書、七十五年易字第一七五三號、
    七十六年度上易字第三四四０號刑事判決書、八十年度偵字第一四八六號起訴書
    、八十年度訴字第一００七號刑事判決書、八十七年度偵字第六七六０號、八十
    七年度議字第三六一四號等不起訴處分書、八十七年度訴字第一四八五號、八十
    八年度上訴字第二八八六號刑事判決書影本各在卷可參，然細究上開判決書或不
    起訴處分書所載內容，均未表示系爭房屋之所有權究屬何人，充其量於刑事判決
    中僅表示上訴人為合夥人之一，未經全體合夥人同意而擅自決定由何人名義申請
    完工證明書而已（見七十六年度上易字第三四四０號刑事判決書。），矧「刑事
    訴訟所調查之證據，及刑事訴訟判決所認定之事實，非當然有拘束民事訴訟判決
    之效力。」最高法院三十八年度穗上字第八七號著有判例可參。是上訴人認刑事
    判決中已認定伊為建造人，本件民事訴訟應受其拘束，均有誤認。
４、又上訴人所提出之七十年一月八日與謝良茂等人簽訂之合建契約書影本，固可證
    明確有合建房屋一事，惟因該契約書之簽約當事人，乙方為益昇建設股份有限公
    司（下稱益昇公司），並非上訴人（上訴人為該公司之法定代理人），而其後七
    十一年十二月二十六日所簽訂之合建協議書之當事人，亦為益昇公司，是從上開
    合建契約書及協議書，均無從認定上訴人即為原始起造人。雖上訴人稱伊為系爭
    房屋起造人，是以益昇公司之名義簽訂合建契約，惟系爭合建契約之當事人既以
    益昇公司之名義為之，且該合建契約內亦載明是由乙方（即益昇公司）提供資金
    建造，並非上訴人出資建造，則上訴人既非出資人，卻自稱為起造人，顯與上開
    契約證據不符，自非可採。
三、上訴人另指稱被上訴人取得系爭房屋之過程有(1)惡意及非善意取得(2)房屋稅籍資
    料不足為所有權人之證明(3)被上訴人買受房屋未點交不符常情，雙方之買賣為通
    謀應無效(4)被上訴人不受土地法第四十三條絕對之效力之保護云云。但按「民事
    訴訟如係由原告主張權利者，應先由原告負舉證之責，若原告先不能舉證，以證
    實自己主張之事實為真實，則被告就其抗辯事實即令不能舉證，或其所舉證據尚
    有疵累，亦應駁回原告之請求。」最高法院十七年上字第九一七號著有判例可參
    。是縱認上訴人指稱被上訴人取得系爭房屋所有權之過程有何瑕疵屬實，惟因上
    訴人未能舉證證明伊為系爭房屋之所有權人已如上述，依右揭判例意旨及首揭說
    明，上訴人之主張，自無理由。
四、再上訴人請求被上訴人應將系爭房屋所有權第一次登記塗銷云云，惟因被上訴人
    係向訴外人陳美錦買受系爭房屋，並依法登記為所有權人，有不動產買賣契約書
    、上海銀行存取款憑條、建物登記謄本、土地建物所有權狀、房屋稅稽資料、土
    地登記申請書、房屋稅稽證明書等為證，顯見被上訴人係合法取得系爭房屋之所
    有權，為所有權人無訛。且上訴人未能證明伊確為系爭房屋之所有權人，自無請
    求被上訴人塗銷所有權登記之權限甚明。
五、綜上所述，本件上訴人主張伊為系爭房屋之起造人，請求確認系爭房屋為伊所有
    及被上訴人應塗銷第一次所有權登記等情為不足採，被上訴人抗辯已合法取得系
    爭房屋之所有權應屬可信。是則上訴人執此主張確認系爭房屋之所有權為伊所有
    云云，自屬無據。從而，上訴人主張本於所有權人之地位，請求確認系爭房屋所
    有權為伊所有，並請求塗銷被上訴人之所有權第一次登記等情，即為無理由，不
    應准許。原審為上訴人敗訴之判決，並無不合。上訴意旨指摘原判決不當，求予
    廢棄改判，為無理由，應予駁回。
六、因本案事證已臻明確，兩造其餘主張陳述及所提之證據，均毋庸再予審酌，附此
    敘明。
七、據上論結，本件上訴為無理由，依民事訴訟法第四百三十六條之一第三項、第四
    百四十九條第一項、第七十八條，判決如主文。
中      華      民      國    九十      年      七      月      十      日
                                    臺灣桃園地方法院民事第一庭
~B審判長法官  陳世宗
~B      法官  林信旭
~B      法官  潘進柳
右正本證明與原本無異
中      華      民      國    九十      年      七      月      十      日
~B法院書記官  王順天


司法院資訊處製作；財團法人民間司法改革基金會備份。
